臺灣高雄地方法院行政訴訟判決
110年度交字第483號
原      告  洪璽羽  
被      告  高雄市政府交通局

代  表  人  張淑娟  
上列當事人間交通裁決事件，原告不服被告民國110年9月24日高
市交裁字第32-BLD109602號裁決，提起行政訴訟，本院判決如下
：
    主　文
原告之訴駁回。
訴訟費用新臺幣參佰元由原告負擔。
    事實及理由
一、程序事項：按行政訴訟法第237條之7規定，交通裁決事件之
    裁判，得不經言詞辯論為之。本件屬交通裁決事件，依兩造
    所述各節及卷內資料其事證已臻明確，本院認無經言詞辯論
    之必要，爰不經言詞辯論而為判決。
二、事實概要：原告於民國109年2月24日17時17分許駕駛車牌號
  &0000; 碼000-0000號自用小客車（下稱系爭車輛），在高雄
    市新興
    區民族與中正路口，因有「直行車佔用最內側轉彎專用車道
    」之違規行為，經高雄市政府警察局交通大隊新興分隊（下
    稱舉發機關）員警填掣高市警交相字第BLD109602號舉發違
    反道路交通管理事件通知單（下稱舉發通知單）逕行舉發。
    嗣原告於應到案日期前之109年4月21日向被告陳述不服，經
    被告函詢舉發機關後，認原告確有上揭違規行為，乃依道路
    交通管理處罰條例（下稱處罰條例）第48條第1項第7款、第
    63條第1項第1款規定，於110年9月24日開立高市交裁字第32
    -BLD109602號裁決書（下稱原處分），裁處原告「罰鍰新臺
    幣（下同）900元（嗣被告於答辯狀更正罰鍰金額為600元【
    本院卷第29頁】），並記違規點數1點」。原告不服，提起
    本件行政訴訟。
三、原告主張：因民族、光華路與民生路口紅綠燈不連貫，且正
    值下班尖峰時段，原告被同為轉彎至民族路之車輛逼車，被
    迫讓道致駛入內側轉彎專用道，然原告於交通燈號變換時隨
    即駛離該車道，並無佔用該車道而致轉彎車輛無法使用其優
    先路權之情事等語。並聲明：原處分撤銷。
四、被告則以：
　㈠原告雖主張「下班尖峰時段，原告因被逼車而使用內側轉彎
    專用道，無佔用情事」，惟按處罰條例第48條第1 項第7 款
    規定之立法目的，係為避免多車道之道路恐因汽、機車駕駛
    人駕車直行或轉彎時而造成車流擁擠，且為避免影響行車順
    暢，故設置轉彎專用車道以維護交通秩序及確保交通安全，
    由此觀之，直行車僅須行駛於轉彎專用車道持續一段時間，
    即該當「佔用轉彎專用車道」之違規事實，此不因該交岔路
    口之交通號誌燈號為紅燈或綠燈而有歧異之認定，亦不因僅
    有在交岔路口之交通號誌為轉彎指示燈號亮起時，始符「佔
    用」之要件，況且交通法律、法規之設置，不能任由個別人
    民自行判斷當否而決定是否遵守，否則法律即形同虛設，無
    法保障其他駕駛用路人之安全及權益，亦不得以「並沒有停
    止等候燈號轉換」為由，而解免「直行車佔用轉彎車道」之
    違規責任。復經檢視採證相片可見：原告車輛行駛於內側車
    道，其右側為禁止變換車道線(雙白實線)，其車身下方為左
    彎箭頭指向線，原告車輛通過左轉專用道後仍直行通過路口
    ，顯然並未左轉，車牌000-0000…。依前揭說明，足認原告
    之行為顯已違反道路交通安全規則第98條第2項「設有左右
    轉彎專用車道之交岔路口，直行車不得占用轉彎專用車道」
    之規定，至為灼然。
　㈡原告又主張「無佔用情事」，惟按指向線，用以指示車輛行
    駛方向，以白色箭頭劃設於車道上；本標線設於交岔路口方
    向專用車道上與禁止變換車道線配合使用時，車輛須循序前
    進，並於進入交岔路口後遵照所指方向行駛；本標線之式樣
    依其目的規定為，指示轉彎：弧形箭頭，道路交通標誌標線
    號誌設置規則第188條第1項、第2項、第3 項定有明文。由
    此可知，劃設於交岔路口方向專用車道上之白色弧形箭頭指
    示左轉彎與雙白實線之禁止變換車道線配合使用時，該處即
    屬「左轉彎專用車道」，不以交岔路口前另設其他指示標誌
    或標線為必要。進而言之，當車輛進入左轉彎專用車道時，
    即應遵守指向線所指示之行車方向前行，而非僅有於交岔路
    口之交通號誌亮起轉彎方向燈號時，始乃遵照指向線之指示
    方向行駛。復查舉發機關查復略以：「員警於109年2月24日
    17時17分見ACT-1831號自小客車，沿本市苓雅區光華一路由
    南往北方向行駛，行經中正二路口時行駛左彎專用車道並未
    左轉而持續直行往北。故原告之主張委無足取，其行為縱非
    故意，亦難認無過失。是原告於前揭時間、地點確有「直行
    車佔用轉彎專用車道」之違規行為，被告據以裁處，洵無不
    合等語，資為抗辯。
　㈢並聲明：原告之訴駁回。
五、本院之判斷：
  ㈠按「汽車駕駛人轉彎或變換車道時，有下列情形之一者，處
    600元以上1,800元以下罰鍰：……7.設有左、右轉彎專用車道
    之交岔路口，直行車佔用最內側或最外側或專用車道」；「
    汽車駕駛人有下列各款所列條款之一者，除依原條款處罰鍰
    外，並予記點：1.有第33條第1項、第2項、第38條第1項、
    第40條、第45條、第47條第1款至第3款、第48條、第49條或
    第60條第2項第1款、第2款情形之一者，各記違規點數1點」
    ，處罰條例第48條第1項第7款、第63條第1項第1款分別定有
    明文。次按「設有左右轉彎專用車道之交岔路口，直行車不
    得占用轉彎專用車道。」道路交通安全規則第98條第2項亦
    定有明文。再按，「指向線，用以指示車輛行駛方向。以白
    色箭頭劃設於車道上；本標線設於交岔路口方向專用車道上
    與禁止變換車道線配合使用時，車輛須循序前進，並於進入
    交岔路口後遵照所指方向行駛；本標線之式樣，依其目的規
    定如左：2、指示轉彎：弧形箭頭。」道路交通標誌標線號
    誌設置規則第188條第1項、第2項、第3項第2款分別定有明
    文。末按違反道路交通管理事件統一裁罰基準及處理細則（
    下稱處理細則）第1條規定：「本細則依道路交通管理處罰
    條例第92條第4項規定訂定之。」第2條規定：「（第1項）
    處理違反道路交通管理事件之程序及統一裁罰基準依本細則
    之規定辦理。（第2項）前項統一裁罰基準，如附件違反道
    路交通管理事件統一裁罰基準表(下稱裁罰基準表)。」上開
    處理細則之規定，就其立法目的及功能，乃為防止處罰機關
    枉縱或偏頗，依處罰條例第92條第4項所授權交通部會同內
    政部訂定處理細則及其附件裁罰基準表，用以維持裁罰之統
    一性與全國因違反道路交通管理事件受處罰民眾之公平，不
    因裁決人員不同，而生偏頗，寓有避免各監理機關於相同事
    件恣意為不同裁罰之功能，並非法所不許，於憲法上保障人
    民財產權之意旨並無牴觸（此並有司法院釋字第511號解釋
    理由書意旨足資參照），並無違反法律保留原則。而依裁罰
    基準表的記載，汽車駕駛人於設有左、右轉彎專用車道之交
    岔路口，直行車佔用最內側或最外側或專用車道，期限內繳
    納或到案聽候裁決者，應處罰鍰600元，並記違規點數1點，
    核此規定，既係基於母法之授權而為訂定，且就處理細則附
    件所示裁罰基準表中有關處罰條例第48條第1項第7款規定之
    裁罰基準內容，並未牴觸母法，被告自得依此基準而為裁罰
    。
  ㈡本件如事實概要欄所述之原告違規事實，有舉發通知單、原
    處分之裁決書、送達證書、高雄市政府警察局新興分局109
    年4月30日高市警新分交字第10971304900號書函、採證照片
    等在卷可稽 (本院卷第39至57頁)，洵堪認定為真。原告雖
    主張因民族、光華路與民生路口紅綠燈不連貫，且正值下班
    尖峰時段，原告被同為轉彎至民族路之車輛逼車，被迫讓道
    致駛入內側轉彎專用道云云。然原告並未提出任何得以佐證
    其所言為真之證據資料供本院參酌；況且，一般用路人本負
    有遵守一切交通法規之義務，倘若原告一直遵照規定行駛於
    直行車道，縱使他車欲強行左轉而逼車，亦屬他車之違規行
    為，甚難想像原告客觀上有必須配合他車讓出直行車道，而
    變換至左轉彎專用車道之必要性。是原告駕駛系爭車輛佔用
    左轉彎專用車道，應屬可歸責於原告之違規行為，殆為明確
    。
　㈢原告雖又主張其於交通燈號變換時隨即駛離該車道，並無佔
    用該車道而致轉彎車輛無法使用其優先路權之情事云云。然
    道路交通安全規則第98條第2項立法之目的，係為避免多車
    道之道路恐因汽、機車駕駛人駕車直行或轉彎時而造成車流
    擁擠，影響行車順暢，故設置轉彎專用車道以維護交通秩序
    及確保交通安全，故直行車僅須行駛於轉彎專用車道持續一
    段時間，即該當「佔用轉彎專用車道」之違規事實，此不因
    該交岔路口之交通號誌燈號為紅燈或綠燈，抑或有無設置三
    時相號誌燈而有歧異之認定，亦不因僅有在交岔路口之交通
    號誌為轉彎指示燈號亮起時，始符「佔用」之要件。況且交
    通法律、法規之設置，不能任由個別人民自行判斷當否而決
    定是否遵守，否則法令即形同虛設，無法保障其他駕駛用路
    人之安全及權益，自不得以其未阻礙後方車輛之行進、或未
    造成交通阻塞、或因無法切換進入相鄰之非轉彎專用車道等
    由，而解免「直行車佔用轉彎車道」之違規責任。換言之，
    直行車有佔用左轉專用車道者，不論佔用時間久暫，亦不論
    號誌燈時向為何，均該當處罰條例第48條第1項第7款之要件
    。原告以其於交通燈號變換時隨即駛離該車道，並未佔用該
    該車道而致轉彎車輛無法使用其優先路權之情事乙節，據為
    免責之理由，難謂可採。
  ㈣按行政罰法第7條第1項規定：「違反行政法上義務之行為非
    出於故意或過失者，不予處罰。」其中所謂故意，係指行為
    人對於構成違規之事實及該事實係屬違規，明知並有意使其
    發生者（直接故意），或行為人對於構成違規之事實，預見
    其發生而其發生並不違背其本意，且知悉該事實係屬違規者
    （間接故意）而言；所謂過失係指行為人雖非故意，但按其
    情節應注意，並能注意，而不注意者（無認識之過失），或
    行為人對於構成違規之事實，雖預見其能發生而確信其不發
    生者（有認識之過失）而言。原告客觀上既有使用左轉車輛
    專用道直行穿越交岔路口之違規行為，且該路段路面劃設有
    清楚明確之標線以供駕駛人遵循行駛，已如前述，故原告主
    觀上縱非故意，亦有應注意能注意而疏未注意之過失，自屬
    違反處罰條例第48條第1項第7款規定之行為無訛，依同條例
    第63條第1項第1款之規定，及參酌裁罰基準表，被告依法裁
    處原告罰鍰600元，並記違規點數1點之處分，於法並無不合
    ，原告猶執前詞請求撤銷原處分，經本院一一審酌後，均核
    無足採。
六、綜上所述，原告確有「直行車佔用最內側轉彎專用車道」之
    違規行為，被告依法據以裁處如原處分所示，於法核無違誤
    。原告訴請撤銷原處分，為無理由，應予駁回。
七、本件判決基礎已臻明確，兩造其餘之攻擊防禦方法及訴訟資
    料經本院斟酌後，核與判決不生影響，無一一論述之必要，
    併予敘明。
八、本件第一審裁判費為300元，應由原告負擔，爰確定第一審
    訴訟費用額如主文第2項所示。
據上論結，本件原告之訴為無理由，依行政訴訟法第237條之7、
第237條之8第1項、第237條之9第1項、第236條、第98條第1項前
段，判決如主文。
中　　華　　民　　國　　111 　年　　6 　　月　　10　　日
　　　　　　　　　行政訴訟庭  法  官  謝琬萍
以上正本係照原本作成。
如不服本判決，應於判決送達後20日內，向本院提出上訴狀並表
明上訴理由（原判決所違背之法令及其具體內容或依訴訟資料可
認為原判決有違背法令之具體事實），其未載明上訴理由者，應
於提出上訴後20日內向本院補提理由書（上訴狀及上訴理由書均
須按他造人數附繕本，如未按期補提上訴理由書，則逕予駁回上
訴），並應繳納上訴裁判費新臺幣750元。
中　　華　　民　　國　　111 　年　　6 　　月　　10　　日
                              書記官  林麗文